【裁判字號】    95,上訴,117
【裁判日期】    950420
【裁判案由】    強盜
【裁判全文】
臺灣高等法院刑事判決                 95年度上訴字第117號
上  訴  人
即  被  告  丙○○
指定辯護人  本院公設辯護人王永炫
上列被告因強盜案件，不服臺灣板橋地方法院94年度訴字第2164
號，中華民國94年12月15日第一審判決（起訴案號：臺灣板橋地
方法院檢察署94年度偵字第16005 號），提起上訴，本院判決如
下：
    主  文
原判決撤銷。
丙○○連續意圖為自己不法之所有，攜帶兇器，以強暴至使不能
抗拒，而取他人之物，累犯，處有期徒刑柒年肆月。扣案之瑞士
刀壹把沒收。
    事  實
一、丙○○前曾於民國九十一年間，因竊盜罪經臺灣板橋地方法
    院判處有期徒刑三月，如易科罰金以三百元折算一日確定，
    於九十一年十一月十一日易科罰金執行完畢。詎猶不知悔改
    ，竟基於意圖為自己不法所有之概括犯意，先於九十四年九
    月二十三日上午八時十分許，攜帶客觀上足以傷害人之生命
    、身體，可供兇器使用之瑞士刀一把，進入臺北縣中和市○○路八四號「萊爾富超商」後，即持上開瑞士刀走進櫃檯內
    ，喝令店員甲○○打開收銀機交付收銀機內之金錢，以此強
    暴方法，至使甲○○不能抗拒，而依其指示打開收銀機，任
    憑丙○○取走收銀機內之現金新臺幣（下同）一千零五元（
    起訴書誤載為由甲○○交付，應予更正），丙○○得手後，
    旋即離去。又丙○○承同前強盜之概括犯意，於同日上午八
    時三十五分許，復攜帶上開客觀上可供兇器使用之瑞士刀一
    把，進入臺北縣中和市○○路五二五號「全家便利商店」後
    ，即持上開瑞士刀走入櫃檯內，喝令店員乙○○打開收銀機
    交付收銀機內之金錢，以此強暴方法，至使乙○○不能抗拒
    ，而依其指示打開收銀機，惟因收銀機內並無財物，丙○○
    適見櫃檯下盒子內置有現金，即命乙○○取出，乙○○遂將
    現金一萬二千五百元取出置於櫃檯上，任憑丙○○取走該筆
    款項，丙○○得手後，旋即離去，並花用其中部分款項。嗣
    經甲○○、乙○○報警處理，經警循線於同日上午十一時許
    ，在臺北縣中和市○○路七七巷一弄十一號前查獲丙○○，
    並在其身上扣得其所有供犯罪所用之上開瑞士刀一把及所得
    部分贓款現金一萬二千零八十元（其中一千零五元發還甲○○，另一萬一千零七十五元發還乙○○）。
二、案經臺北縣政府警察局中和分局報告臺灣板橋地方法院檢察
    署檢察官偵查起訴。
    理  由
一、程序事項：
  (一)、按「被告以外之人於審判外之言詞或書面陳述，除法律有
      規定者外，不得作為證據」，刑事訴訟法第一百五十九條
      第一項固定有明文。惟被告以外之人於審判外之陳述，雖
      不符同法第一百五十九條之一至之四之規定，而經當事人
      於審判程序同意作為證據，法院審酌該言詞陳述或書面陳
      述作成時之情況，認為適當者，亦得為證據。又當事人、
      代理人或辯護人於法院調查證據時，知有第一百五十九條
      第一項不得為證據之情形，而未於言詞辯論終結前聲明異
      議者，視為有前項之同意，同法第一百五十九條之五亦定
      有明文。查本案證人即告訴人甲○○、乙○○於警詢之指
      述，雖為審判外之陳述而屬傳聞證據，惟公訴人、被告及
      辯護人於本院準備程序及審判程序中對於前述證人於警詢
      時之陳述等證據資料之證據能力，均表示沒有爭執，且迄
      於言詞辯論終結前亦未聲明異議。本院審酌渠等陳述及證
      據資料作成時之情況，核無違法取證或其他瑕疵，認為以
      之作為證據為適當，上開證人於審判外之陳述，自得作為
      證據，合先敘明。
  (二)、次按「檢察官職司追訴犯罪，就審判程序之訴訟構造言，
      檢察官係屬與被告相對立之當事人一方，偵查中對被告以
      外之人所為之偵查筆錄，或被告以外之人向檢察官所提之
      書面陳述，性質上均屬傳聞證據。自理論上言，如未予被
      告反對詰問、適當辯解之機會，一律准其為證據，似有違
      當事人進行主義之精神，對被告之防禦權亦有所妨礙；然
      而現階段刑事訴訟法規定檢察官代表國家偵查犯罪、實施
      公訴，必須對於被告之犯罪事實負舉證之責，依法其有訊
      問被告、證人及鑑定人之權，證人、鑑定人且須具結，而
      實務運作時，偵查中檢察官向被告以外之人所取得之陳述
      ，原則上均能遵守法律規定，不致違法取供，其可信性極
      高，為兼顧理論與實務，乃於修正刑事訴訟法時，增列第
      一百五十九條之一第二項，明定被告以外之人（含被害人
      、證人等）於偵查中向檢察官所為陳述，除顯有不可信之
      情況者外，得為證據，並於九十二年九月一日施行。」最
      高法院九十三年度台上字第二三九七號判決採同一見解。
      經查：證人即查獲本案之員警顏錦坤於偵查中向檢察官所
      為關於查獲本案經過之陳述，並無顯不可信之情況。依上
      開規定，自可採為證據。
  (三)、另：證人、鑑定人依法應具結而未具結者，其證言或鑑定
      意見，不得作為證據，刑事訴訟法第一百五十八條之三定
      有明文。而同法第一百五十九條之一第二項雖規定，被告
      以外之人於偵查中向檢察官所為之陳述，除顯有不可信之
      情況者外，得為證據。惟該被告以外之人（含共同被告、
      共犯、被害人、證人等），於偵查中向檢察官所為之陳述
      ，性質上仍屬傳聞證據（即審判外之陳述），然因檢察官
      依法有訊問被告、證人及鑑定人之權，證人、鑑定人且須
      「具結」，而檢察官向被告以外之人所取得之陳述，原則
      上均能遵守法律規定，不致違法取供，其可信性極高，為
      兼顧理論與實務，因而規定除顯有不可信之情況者外，得
      為證據（參考刑事訴訟法第一百五十九條之一立法理由）
      。但被告以外之人於偵查中向檢察官所為之陳述，仍應依
      法具結，始有證據能力。最高法院九十四年度台上字第一
      六四四號判決採同一見解。經查：告訴人乙○○於九十四
      年九月三十日偵查中經檢察官訊問，就待證事實有重要關
      係之親身知覺、體驗事實之陳述時，即居於證人之地位，
      依上開增訂公布之規定，自應依同法第一百八十六條第一
      項規定命其具結，使告訴人乙○○知悉其有據實陳述之義
      務，以擔保其證言之真實性，該供述證據始具證據能力，
      惟告訴人於偵查中向檢察官所為之上開陳述，並未依法具
      結，依上開說明，自不得作為證據。
二、實體部分：
  (一)、前揭事實，業據被告丙○○在偵查、原審及本院審理時坦
      承不諱（見偵查卷第三十五頁、原審卷第八頁、四十九至
      五十頁、七十二頁、本院卷第六十七頁反面至六十八頁）
      ，核與證人甲○○、乙○○於警詢中所述情節相符（見偵
      查卷第十至十五頁），並經證人即查獲本案之員警顏錦坤
      在偵查中結證在卷屬實（見偵查卷第四十一頁）。此外，
      復有卷附贓物認領保管單二紙及瑞士刀一把扣案足資佐證
      （見偵查卷第二十七至三十頁），是堪認被告自白與事實
      相符。從而，本件事證明確，被告犯行堪予認定，自應依
      法論科。
  (二)、至於被告雖辯稱：其因罹有精神疾病，於案發前未服藥，
      而吸食強力膠，對於犯案之過程均沒有印象云云；辯護人
      亦以：被告縱使明知吸食強力膠會幻聽，亦不表示其明知
      會因幻聽而為違法行為，自難論以所謂原因自由行為，被
      告行為當時之精神狀態應已達於精神耗弱之程度等語置辯
      。惟按，刑法上之心神喪失與精神耗弱，應依行為時精神
      障礙程度之強弱而定，如行為時之精神，對於外界事務全
      然缺乏知覺理會及判斷作用，而無自由決定意思之能力者
      ，為心神喪失，如此項能力並非完全喪失，僅較普通人之
      平均程度顯然減退者，則為精神耗弱；又精神是否耗弱，
      乃屬醫學上精神病料之專門學問，非有專門精神病醫學研
      究之人予以診察鑑定，不足以資斷定，最高法院二十六年
      度渝上字第二三七號、四十七年台上字第一二五三號判例
      意旨可資參照。經查，被告確罹有精神病，此業經原審向
      財團法人天主教耕莘醫院永和分院、亞東紀念醫院調閱被
      告之病歷資料查明屬實，此有財團法人天主教耕莘醫院永
      和分院九十四年十月二十六日耕永字第一○五四號函及亞
      東紀念醫院九十四年十月十七日亞醫字第○九四二九三○
      二九一號函所附被告病歷資料各乙份在卷可憑（見原審卷
      第二十五至二十八頁、三十頁及外放證物）。而被告行為
      時之精神狀態，經原審囑託亞東紀念醫院加以鑑定，其鑑
      定結果為：「徐員（指被告）之精神科臨床診斷為『吸入
      劑引起之精神病』、『吸入劑依賴』、『安眠藥物依賴』
      、『安非他命及酒精濫用，目前持續完全緩解』、『憂鬱
      狀態，疑似適應障礙合併憂慮與焦慮情緒，需排除重鬱症
      』。此次鑑定會談過程中，徐員反覆強調精神病症主觀上
      其自身行為之影響，但整體客觀評估，未見相應之幻覺行
      為，且其對關鍵問題之回答態度防衛，常有前後不一致之
      情形；心理測驗結果，亦顯示徐員在性格上有反社會性格
      特質，且施測結果與過去功能不符，懷疑徐員有誇大自己
      問題之傾向。根據病歷記載，至少於案發三天前徐員仍有
      使用吸入劑，依平日徐員使用後，會在數天至數週內出現
      精神病症狀，甚至會因聽幻覺之影響下出現違法行為，故
      不排除案發當日有受聽幻覺干擾之可能性，但綜合徐員於
      會談中之陳述與表現及案發當日之筆錄，聽幻覺對徐員之
      意識及判斷力之影響應未達明顯之程度，且案發當日之強
      盜行為屬原因自由行為－即徐員在明知使用吸入劑可能出
      現精神病症狀及相應行為，仍故意招致此後果－故徐員案
      發當時之精神狀態，並不適用心神喪失或精神耗弱之判定
      」，此有該醫院九十四年十月二十六日精神鑑定報告書（
      精專證書○○七六五號）一份在卷可稽（見原審卷第三十
      七至三十八之一頁）。從而，本件被告行為時之精神狀態
      既經精神醫學專家予以診察鑑定結果為：「不適用心神喪
      失或精神耗弱之判定」；且被告自警詢時、偵查中對於行
      為當時所為均能明確陳述，在警詢時並明確供述為購買強
      力膠吸食而為強盜行為；再觀諸被害人乙○○所指稱被告
      在行搶時，發現收銀機內無現金，尚要求其將櫃檯下所置
      放之現金取出之情形，又無任何積極確切之證據，足資證
      明被告為前開行為之際，對於外界事務全然缺乏知覺理會
      及判斷作用，而無自由決定意思之能力，或此項能力雖非
      完全喪失，然較普通人之平均程度顯然減退，達於心神喪
      失或精神耗弱之程度，是被告以前開情詞置辯，不足採信
      ，堪認被告於前揭強盜行為當時，並非處於心神喪失或精
      神耗弱之狀態。
  (三)、被告於本院審理中一再辯稱：原審實施鑑定之醫師鄭懿之
      ，並非伊在亞東醫院精神科之主治醫師，致對伊病情不了
      解，伊那時無法控制自己云云，而請求傳訊其於亞東醫院
      之主治醫師馮榕到庭作證，而證人馮榕經本院傳訊到庭後
      ，雖亦證稱自九十三年二月起至案發日止，確由伊為被告
      看診，原審卷附之亞東醫院病歷資料，即係伊為被告診治
      之病歷，被告確患有情感性精神病，即通稱燥鬱症等語（
      見本院卷第三十五頁），然經證人馮榕就被告行為時之精
      神狀態再予鑑定，其鑑定結果仍認為：徐員多次進出精神
      病房（住院）深刻瞭解「重大精神病」（例如「精神分裂
      病」）患者之幻聽、妄想及怪異行為，擬以模枋大精神病
      患、作假、矯情掩飾其強盜行為，誤導其在案發當時之行
      為是受幻聽等精神病症狀所致，但在案發後五個月，九十
      五年二月二十四日精神鑑定當天，對案發之經過仍能明確
      無誤的敘述，徐員在案發當時之精神狀態顯然未達心神喪
      失或精神耗弱之程度，亦有亞東醫院九十五年三月六日精
      神鑑定報告書一份（精專證書○○六五號）附卷可稽（見
      本院卷第四十六至四十七頁），足徵被告雖患有情感性精
      神病（通稱躁鬱症），然於案發當時，被告之精神狀態確
      未達心神喪失或精神耗弱之程度，是其前揭所辯，自難採
      信。
  (四)、被告雖患有情感性精神病（通稱躁鬱症），然於本院審理
      中，對本院訊問之各項問題均對答如流，並無詞不達意之
      情形，無停止審判之事由，併此敘明。
三、按扣案瑞士刀一把，在客觀上足以對人之生命、身體構成威
    脅，具有危險性，自屬兇器之一種。查被告於前揭時地攜帶
    上開兇器瑞士刀一把強盜二家超商之財物，核其所為，係犯
    刑法第三百三十條第一項之加重強盜罪。又起訴書將起訴法
    條誤繕為同法第三百二十九條第一項，然此業經原審到庭執
    行職務之檢察官於原審九十四年十月四日訊問時當庭更正，
    是以本院並無變更起訴法條之問題。被告先後二次強盜犯行
    ，時間緊接，方法相同，所犯係構成要件相同之罪名，顯係
    基於概括犯意反覆為之，為連續犯，應依刑法五十六條之規
    定論以一罪，並加重其刑。末查，被告有事實欄所載論罪科
    刑執行完畢之情形，有本院被告前案紀錄表一份在卷可稽，
    其於有期徒刑執行完畢後，五年以內再犯本件有期徒刑以上
    之罪，為累犯，應依刑法第四十七條規定遞予加重其刑。
四、原審以被告丙○○犯行事證明確，予以論罪科刑，固非無見
    。惟查：刑事訴訟法第一百五十八條之三規定：「證人、鑑
    定人依法應具結而未具結者，其證言或鑑定意見，不得作為
    證據」，其立法理由乃在擔保該證言或鑑定意見，係據實陳
    述或公正誠實之可信性，故未依法具結者，依證據絕對排除
    法則，當然無證據能力不得作為證據，自不得因當事人於審
    判程序之同意，或於法院調查證據時，知有同法第一百五十
    九條第一項不得為證據之情形，而未於言詞辯論終結前聲明
    異議，逕認未經具結之證言或鑑定意見，亦得作為證據，亦
    即適用同法第一百五十九條之五第一項第二項之情形時，亦
    應受同法第一百五十八條之三規定之限制。最高法院九十四
    年度台上字第四四三六號判決採同一見解。本件原判決以告
    訴人乙○○於偵查中未經改列證人身分令其具結之陳述，雖
    為審判外之陳述，惟被告及辯護人並未抗辯，依同法第一百
    五十九條之五之規定自有證據能力，得採為被告不利於己自
    白之佐證云云（原判決第二頁），揆之上開說明，自非適法
    。
五、被告上訴意旨，仍執陳詞辯以：伊罹患精神疾病，不知做了
    何事，對亞東醫院鑑定報告不服，請求輕判為由，指摘原審
    判決不當，雖無理由，惟原判決既有前揭瑕疵而無可維持，
    自應由本院將原判決予以撤銷改判。爰審酌被告正值青年，
    不思努力工作以維生計，竟因欲購買強力膠吸食，而攜帶兇
    器行搶超商，嚴重危害社會治安，所生危害非輕，惟審酌被
    告強盜所得現金共計一萬三千五百零五元，犯罪所得非鉅；
    且犯罪後亦知坦承犯行，態度尚稱良好，已有悔意，兼衡其
    罹有精神疾病等一切情狀，量處如主文第二項所示之刑，以
    示懲儆。
六、至扣案之瑞士刀一把，係被告所有供其犯強盜罪所用之物，
    業據被告陳明在卷（見原審卷第七十一頁），爰依刑法第三
    十八條第一項第二款規定宣告沒收。
據上論斷，應依刑事訴訟法第三百六十九條第一項前段、第三百
六十四條、第二百九十九條第一項前段，刑法第五十六條、第三
百三十條第一項、第四十七條、第三十八條第一項第二款，判決
如主文。
本案經檢察官黃東焄到庭執行職務
中    華    民    國    95    年     4    月    20    日
                  刑事第一庭審判長法  官  蔡  長  溪
                                  法  官  陳  春  秋
                                  法  官  林  俊  益
以上正本證明與原本無異。
如不服本判決，應於收受送達後十日內向本院提出上訴書狀，其
未敘述上訴之理由者並得於提起上訴後十日內向本院補提理由書
。
                                  書記官  廖  月  女
中    華    民    國    95    年    4     月    20    日
附錄：本案論罪科刑法條全文
中華民國刑法第330條
犯強盜罪而有第 321 條第 1 項各款情形之一者，處 7 年以上有
期徒刑。
前項之未遂犯罰之。


司法院資訊處製作；財團法人民間司法改革基金會備份。
